---
title: "Интерактивные карты с GVis и leaflet"
author: "Svetlana Aksyuk"
date: "`r format(Sys.time(), '%d %B, %Y')`"
output: html_document
---

<!-- ВЫШЕ И НИЖЕ КОД ФАЙЛА "Maps_GVis.Rmd" -->

Перевод примера с [RPubs](http://rpubs.com/gallery/googleVis) на русский язык с изменениями и дополнениями.  

<!-- ПРОДОЛЖЕНИЕ КОДА ФАЙЛА "Maps_GVis.Rmd" -->
## Интерактивная картограмма  
Построена на [данных по импорту сливочного масла в РФ](https://github.com/aksyuk/R-data/blob/master/COMTRADE/CodeBook_040510-Imp-RF-comtrade.md) за период с 2010 по 2016 гг. (в стоимостном выражении).  

```{r Интерактивная картограмма, results = 'asis', message = F, cashe = T}
# загрузка пакетов
library('data.table')
library('googleVis')
# library('dplyr')
library('leaflet')

# загружаем файл с данными по импорту масла в РФ (2010 - 2015)
fileURL <- 'https://raw.githubusercontent.com/aksyuk/R-data/master/COMTRADE/040510-Imp-RF-comtrade.csv'
if (!file.exists('./data')) dir.create('./data')
if (!file.exists('./data/040510-Imp-RF-comtrade.csv')) {
    download.file(fileURL, './data/040510-Imp-RF-comtrade.csv')
}

# импортируем в объект формата data.frame
DT <- data.table(read.csv('./data/040510-Imp-RF-comtrade.csv', 
                 as.is = T))

# оставляем только название страны и стоимость поставок...
DT <- DT[, Reporter, Trade.Value.USD]
# ...и суммируем по странам
DT <- DT[, lapply(.SD, sum), by = Reporter]

# объект: таблица исходных данных
g.tbl <- gvisTable(data = DT, 
                   options = list(width = 220, height = 400))
# объект: интерактивная карта
g.chart <- gvisGeoChart(data = DT, 
                        locationvar = 'Reporter', 
                        colorvar = 'Trade.Value.USD', 
                        options = list(width = 500, 
                                       height = 400, 
                                       dataMode = 'regions'))
# размещаем таблицу и карту на одной панели (слева направо)
TG <- gvisMerge(g.tbl, g.chart, 
                horizontal = TRUE, 
                tableOptions = 'bgcolor=\"#CCCCCC\" cellspacing=10')
# ПРОДОЛЖЕНИЕ КОДА ФАЙЛА "Maps_GVis.Rmd"

# вставляем результат в html-документ
print(TG, 'chart')
```

## Карта на основе leaflet  
На этой карте показаны местоположения зданий Российской академии народного хозяйства и государственной службы при Президенте Российской Федерации в Москве. Увеличьте масштаб, чтобы развернуть юго-западный угол, где расположен главный кампус.   

<!-- ПРОДОЛЖЕНИЕ КОДА ФАЙЛА "Maps_GVis.Rmd" -->
```{r Карта на основе leaflet, , results = 'asis', message = F}
# картинка-логотип для маркеров объекта
fileURL <- 'https://raw.githubusercontent.com/aksyuk/Coursera_DDP/master/ranepa_logo.png'
ranepa.icon <- makeIcon(iconUrl = fileURL, 
                        iconWidth = 31*74/98,
                        iconHeight = 31,
                        iconAnchorX = 31*74/98 / 2,
                        iconAnchorY = 16)

# загружаем данные с характеристиками объектов
fileURL <- 'https://raw.githubusercontent.com/aksyuk/Coursera_DDP/master/RANEPA_loc.csv'
df <- read.table(fileURL, header = T, as.is = T, 
                 sep = ';', dec = ',', fileEncoding = 'cp1251')

# таблица с координатами
RANEPA.loc <- df[, c('lat', 'lng')]

# подписи к объектам с гиперссылками
ranepa.sites <- paste0("<a href='", df[, 'hyperlink'], "'>", 
                       df[, 'address_eng'], "</a></br><em>", 
                       df[, 'address_ru'], "</em>")

# создаём виджет с картой
myMap <- RANEPA.loc %>% leaflet(width = 800, height = 800) %>% 
addTiles() %>% addMarkers(icon = ranepa.icon, popup = ranepa.sites)

# рисуем карту
myMap
```

### Использованы пакеты R  
<!-- ссылки получены функцией citation('имя_пакета')-->
  
1. Matt Dowle and Arun Srinivasan (2017). data.table: Extension of `data.frame`. R package version 1.10.4. https://CRAN.R-project.org/package=data.table  
1. Markus Gesmann and Diego de Castillo. Using the Google Visualisation API with R. The R Journal, 3(2):40-44, December 2011.  
1. Joe Cheng, Bhaskar Karambelkar and Yihui Xie (2017). leaflet: Create Interactive Web Maps with the JavaScript 'Leaflet' Library. R
package version 1.1.0. https://CRAN.R-project.org/package=leaflet  

### Источники данных   

1. База данных международной торговли UN COMTRADE. URL: [https://comtrade.un.org/](https://comtrade.un.org/)    
1. Официальный сайт РАНХиГС. URL: [http://www.ranepa.ru/lyceum/infrastruktura/korpusa-akademii](http://www.ranepa.ru/lyceum/infrastruktura/korpusa-akademii)  
1. Веб-API Яндекс карт. URL: [https://yandex.ru/map-constructor/location-tool/](https://yandex.ru/map-constructor/location-tool/])  
