---
title: "Аналитический пакет R. Очистка и трансформация данных"
author: "С.А.Суязова (Аксюк), [s.aksuk@kiber-guu.ru](mailto:s.aksuk@kiber-guu.ru)"
date: "`r format(Sys.time(), '%d %b, %Y')`"
tags: "R[^1], r-project, RStudio"  
output:
  word_document:
    reference_docx: ../Шаблон.docx
    toc: yes
---

Ключевые слова: R[^1], r-project, RStudio  

Примеры выполнены R версии `r paste0(R.version$major, '.', R.version$minor)`, "`r R.version$nickname`".  

Версия RStudio: 1.4.1103.  

Все ссылки действительны на 22 февраля 2021 г.  

Файл с макетом кода для этой практики: [lab_2-2_before.R](https://github.com/aksyuk/DPV-R_Materials/blob/master/Labs/Lab-02/lab_2-2-2020_before.R)  

```{r setup, include=FALSE}
knitr::opts_chunk$set(
    echo = TRUE,
    comment = "#>",
    collapse = TRUE
)

# функция для форматирования чисел в тексте (2 знака после запятой)
comma <- function(x) {
    format(x, nsmall = 2, digits = 2, big.mark = ' ', decimal.mark = ',')
}

```

##### Новая страница    

## Философия опрятных (tidy) данных   

\ \ \ \ \ Если вы уже работали со статистикой от сбора до презентации результатов анализа, то наверняка заметили, что 80% времени уходит на подготовку данных. Понятие "опрятных данных" было введено с целью упорядочить шаги по такой подготовке, сократить время, затрачиваемое на них, и облегчить дальнейший анализ. Этот процесс в западной литературе называется "data tidying", по-русски получается длиннее: "структурирование и приведение в порядок наборов данных" [^2]. Требования к опрятным данным очень похожи на требования третьей нормальной формы в базах данных:   

1. Каждая переменная формирует столбец.  

1. Каждое наблюдение формирует строку.  

1. Каждый тип единицы наблюдения формирует таблицу.   

\ \ \ \ \ К счастью, в R есть удобные средства структурирования данных -- они сгруппированы в коллекцию пакетов *tidyverse*. Пакеты из этой коллекции построены по принципу единой грамматики, в которой таблицы являются подлежащими, а действия над ними -- глаголами. Мы рассмотрим средства пакета `dplyr`: функции непосредственной манипуляции данными. Но для начала остановимся на важной детали -- правилах именования переменных.   

\ \ \ \ \ Формально в R действуют несколько ограничений на имена:

* имя должно начинаться с буквы;  

* имя должно содержать только буквы, цифры, подчёркивания и точки;   

* имя не должно совпадать с именами системных констант (`pi`);   

* крайне нежелательно совпадение имён пользовательских объектов с именами функций пакетов R.   

\ \ \ \ \ Но это ещё не всё. Хороший код не просто формально и стилистически верен, но и понятен. Поэтому содержательные имена -- хороший тон не только для переменных, но и для столбцов таблиц. Удачно подобранные имена ускоряют написание кода, однако слишком длинные могут сделать его нечитаемым. Так или иначе, выбираете вы содержательные имена или рискуете запутаться в переменных `my.val`, `my.val.1` и прочих случайных сочетаниях символов, главное -- действовать последовательно. Остановитесь на стиле написания имён, который нравится именно вам:    

`пишите_все_имена_в_змеином_регистре`  
`илиИспользуйтеВерблюжийРегистр`   
`далее.имена.в.основном.написаны.через.точки`  
`Только.не_используйтеВсеВперемешку`  

\ \ \ \ \ И помните, что люди из Google уже написали руководства по стилю программирования на всех языках программирования, в том числе и на R [^3].    


## Преобразование данных с помощью пакета `dplyr`   

\ \ \ \ \ **Пример №1** взят из книги "Язык R в задачах науки о данных" Х.Уикема и Г.Гроулмунда [^4]. Применим функции манипуляции данными из пакета `dplyr` к данным по `r comma(336776)` авиарейсам из аэропортов Нью-Йорка в 2013 году из пакета `nycflights13`.  

```{r paragraph-01-chunk-01, warning = F}
library('dplyr')            # функции манипуляции данными  
library('nycflights13')     # данные по авиарейсам из Нью-Йорка
library('data.table')          # объекты "таблица данных"

```

\ \ \ \ \ Пакет `dplyr` переписывает некоторые базовые функции, о чём R сообщает в консоль. Так, чтобы обратиться к исходной версии функции `filter()`, нужно использовать полное имя с указанием пространства имён её пакета: `stats::filter()`. Нужные нам данные записаны в таблице `flights`, посмотрим на её содержимое.  

```{r paragraph-01-chunk-02}
flights

```

\ \ \ \ \ Таблица `flights` -- это не фрейм данных, а объект класса *tibble*, или *тиббл-фрейм*. Это фреймы, оптимизированные для работы с пакетами *tidyverse*, и первое отличие, которое бросается в глаза -- удобное представление таблицы в консоли (причём нам даже не понадобилась функция, чтобы его получить). В третьей строке указаны псевдонимы для типов данных. Всего их семь:   

* `int` -- целые числа;  

* `dbl` -- Числа с плавающей точкой (вещественные);  

* `chr` -- символьные векторы (строки);  

* `dttm` -- дата + время;  

* `lgl` -- логические (`TRUE` и `FALSE`);  

* `fctr` -- факторы;  

* `date` -- даты.  

\ \ \ \ \ Основные функции пакета `dplyr`, которые являются глаголами манипулирования данными:   

* `filter()` -- выбор наблюдений по их значениям, т.е. отбор строк таблицы;  

* `select()` -- выбор переменных по их именам, т.е. отбор столбцов таблицы;  

* `arrange()` -- перестановка строк;  

* `mutate()` -- создание новых переменных из существующих столбцов таблицы;   

* `summarize()` -- агрегирование таблицы;   

* `group_by()` -- функция для группировки строк таблицы по заданному критерию, может использоваться со всеми вышеперечисленными функциями.   

\ \ \ \ \ Согласно философии `dplyr`, каждый глагол, преобразующий таблицу, подчиняется следующим принципам:   

* Первый аргумент -- фрейм данных.  

* Следующие аргументы, в качестве которых используются имена переменных без кавычек, описывают действия, которые должны быть выполнены с фреймом.   

* Результат -- новый фрейм данных.   

\ \ \ \ \ Обратите внимание: функции пакета `dplyr` никогда не изменяют входной набор данных (это один из принципов опрятной обработки), поэтому для сохранения результатов используйте присваивание `<-`.    


### Фильтруем строки с `filter()`   

\ \ \ \ \ Отберём все авиарейсы за 1 января:   

```{r paragraph-01-chunk-03}
filter(flights, month == 1, day == 1)

```

\ \ \ \ \ Предыдущая функция только вывела результаты в консоль. Команда с присваиванием создаст новый объект, но обойдётся без вывода результата. Иногда требуется сделать и то, и другое одновременно, и для этого функцию надо заключить в круглые скобки:   

```{r paragraph-01-chunk-04}
(jan.1 <- filter(flights, month == 1, day == 1))

```

\ \ \ \ \ В фильтре часто применяются сравнения с заданным числом. Первый тонкий момент связан с округлением, которое не делает компьютер, оперируя вещественными числами. Сравните:   

```{r paragraph-01-chunk-05}
sqrt(2) ^ 2 == 2       # без округления равенство не выполняется
near(sqrt(2) ^ 2, 2)   # а вот функция near() делает приближённое сравнение

```

\ \ \ \ \ Второй тонкий момент связан с использованием логических операторов (все они перечислены на Рис.1).   

![Рис.1. Логические операторы и соответствующие множества [^5]](./pics/transform-logical.png)

Сравните:   

```{r paragraph-01-chunk-06}
filter(flights, month == 11 | month == 12)   # рейсы в январе и декабре
filter(flights, month == 11 | 12)            # вся таблица
11 | 12                                      # вот почему

```

\ \ \ \ \ Вторая функция ничего не фильтрует, потому что операция `11 | 12` выполняется перед фильтрацией по значению, и с итоге мы ищем в столбце с номером месяца значение `r 11 | 12`. Положительные числовые значения из столбца `month` неявно преобразуются в `TRUE`, и потому на выходе мы получаем всю таблицу.    

\ \ \ \ \ Наш выбор -- более универсальная и безопасная конструкция `x %in% y` -- все значения вектора `x`, которые содержатся в векторе `y`:    

```{r paragraph-01-chunk-07}
filter(flights, month %in% c(11, 12))   # рейсы в январе и декабре

```

\ \ \ \ \ Если условия отбора определяются по нескольким столбцам, мы перечисляем их через запятую. Отберём все рейсы с задержкой и по прибытию, и по отправке не более двух часов.   

```{r paragraph-01-chunk-08}
filter(flights, arr_delay <= 120, dep_delay <= 120)

```

\ \ \ \ \ Ещё один момент связан с обработкой пропущенных значений (`NA`). Функция `filter()` включает в результат только те строки, у которых условие равно `TRUE`, т.е. исключаются и те строки, для которых условие не выполняется, и отсутствующие значения.   


### Переставляем строки с `arrange()`   

\ \ \ \ \ Функция `arrange()` используется для сортировке таблиц. Аргументы -- таблица и имена столбцов, по которым её надо отсортировать (по первому из них сортируем в первую очередь). Рейсы в порядке возрастания даты:   

```{r paragraph-01-chunk-09}
arrange(flights, year, month, day)     # по возрастанию даты

```

\ \ \ \ \ Рейсы в порядке убывания (функция `desc()`) задержки прибытия:   

```{r paragraph-01-chunk-10}
arrange(flights, desc(arr_delay))      # по убыванию задержки

```

\ \ \ \ \ Отсутствующие значения всегда будут в конце отсортированной таблицы:   

```{r paragraph-01-chunk-11}
df <- tibble(x = c(5, 2, NA))
arrange(df, x)

```


### Отбираем столбцы с `select()`   

\ \ \ \ \ Функция `select()` полезна тем, что её синтаксис гораздо короче, чем базовые конструкции с оператором квадратных скобок для фреймов. Кроме того, есть приятные бонусы, например, с именами столбцов работают операторы "минус" и "двоеточие".    

```{r paragraph-01-chunk-12}
# выбрать столбцы по имени year, month, day
select(flights, year, month, day)
# выбрать столбцы между year и day (включая их)
select(flights, year:day)
# выбрать столбцы кроме year и day (и кроме них)
select(flights, -(year:day))

```

\ \ \ \ \ Но ещё полезнее функции гибкого поиска по именам столбцов:  

* `starst_with('abc')` -- имена, которые начинаются на `'abc'`.  

* `ends_with('abc')` -- имена, которые заканчиваются на `'abc'`.  

* `contains('ijk')` -- имена, которые содержат `'ijk'`.  

* `matches('(.)\\1'` -- имена, соответствующие регулярному выражению.  

* `num_range('x', 1:3)` -- имена `x1`, `x2` и `x3`.  

```{r paragraph-01-chunk-13}
# столбцы, имена которых заканчиваются на 'delay' (задержка)
select(flights, ends_with('_delay'))

```

\ \ \ \ \ Иногда нужно всего лишь переставить в начало таблицы несколько столбцов, и перечислять имена остальных накладно. Здесь поможет вспомогательная функция `everything()`, которая означает "все остальные столбцы":    

```{r paragraph-01-chunk-14}
# переставить время рейса и время полёта в начало таблицы
select(flights, time_hour, air_time, everything())

```

\ \ \ \ \ Отметим, что функция `select()` не предназначена для переименовывания столбцов, поскольку все столбцы, не упомянутые в аргументах функции, выпадают. Для этого служит `rename()`:   

```{r paragraph-01-chunk-15}
# переименовать столбец с использованием змеиного регистра
(flights.mod <- rename(flights, tail_num = tailnum))
# убедимся, что столбец переименован
select(flights.mod, tail_num, everything())

```


### Добавляем новые столбцы с `mutate()`   

\ \ \ \ \ Функция `mutate()` добавляет новые переменные в конец набора данных, поэтому для наглядности сформируем таблицу поменьше:   

```{r paragraph-01-chunk-16}
(flights_sml <- select(flights, year:day, ends_with('delay'), 
                       distance, air_time))

```

\ \ \ \ \ Посчитаем время, которое удалось нагнать, т.е. разницу между задержкой прибытия и задержкой вылета (`gain`), и седнюю скорость полёта:   

```{r paragraph-01-chunk-17}
# нагнанное время и скорость
mutate(flights_sml, 
       gain = arr_delay - dep_delay,
       speed = distance / air_time * 60)

```

\ \ \ \ \ Рассчитаем, сколько времени рейсы в среднем нагоняли за час, воспользовавшись тем, что на только что созданные столбцы можно ссылаться:   

```{r paragraph-01-chunk-18}
mutate(flights_sml, 
       gain = arr_delay - dep_delay,
       hours = air_time / 60,
       gain_per_hour = gain / hours)

```

\ \ \ \ \ Если требуется сохранить только пересчитанные столбцы, используйте `transmute()`:    

```{r paragraph-01-chunk-19}
transmute(flights_sml, 
          gain = arr_delay - dep_delay,
          hours = air_time / 60,
          gain_per_hour = gain / hours)

```

\ \ \ \ \ При вычислении нового столбца можно также использовать функции агрегирования (`sum()`, `mean()`), логарифмирования (`log()`, `log2()`, `log10()`), модульной арифметики (операторы `%/%` и `%%`), смещения (`lag()`, `lead()`), ранжирования (`min_rank()`, `row_number()`, `cume_dist()`) -- и это далеко неполный список. Всё многообразие трансформаций охватить одним примером нельзя, поэтому просто скажем, что `mutate()` позволяет производить со столбцами преобразования любой сложности.    


### Агрегируем таблицу с `summarize()`   

\ \ \ \ \ Глагол `summarize()` сворачивает таблицу в одну строку (или в одну строку на каждую подвыборку по функции `group_by()`). Среднее время задержки вылета (пропуски выбрасываем):   

```{r paragraph-01-chunk-20}
summarize(flights, delay = mean(dep_delay, na.rm = T))

```

\ \ \ \ \ То же среднее время, но по датам:    

```{r paragraph-01-chunk-21}
by_day <- group_by(flights, year, month, day)
summarize(by_day, delay = mean(dep_delay, na.rm = T))

```

\ \ \ \ \ Создадим таблицу для сопоставления пункта назначения (нас интересуют континентальные рейсы, поэтому мы не будем учитывать Гонолулу) и среднего времени задержки рейса.   

```{r paragraph-01-chunk-22}
# группируем рейсы по пунктам назначения
by_dest <- group_by(flights, dest)
# по группам считаем число рейсов, средние расстояние и задержку прибытия
delay <- summarize(by_dest,
                   count = n(),
                   dist = mean(distance, na.rm = T),
                   delay = mean(arr_delay, na.rm = T))
# фильтруем строки: пункты с числом опозданий больше 20, кроме Гонолулу
(delay <- filter(delay, count > 20, dest != 'HNL'))

```

\ \ \ \ \ А теперь сделаем то же самое с использованием **каналов** `%>%`. Аналог оператора `%>%` в используемой нами грамматике обработки данных -- слово "затем". То, что стоит слева от канала `%>%`, передаётся функции, которая стоит справа. Функции можно сцеплять в один канал, как вагоны поезда.    

```{r paragraph-01-chunk-23}
(delays <- flights %>%
     group_by(dest) %>%
     summarize(count = n(),
              dist = mean(distance, na.rm = T),
              delay = mean(arr_delay, na.rm = T)) %>%
     filter(count > 20, dest != 'HNL'))

```

\ \ \ \ \ Обратите внимание: у функций-глаголов в канале отсутствует первый аргумент. Его роль для `group_by()` играет таблица `flights`, которая стоит слева от `%>%`, для `summarize()` -- таблица-результат функции `group_by()`, и так далее. В итоге каналы делают код более коротким и связным.    

\ \ \ \ \ В функции `summarize()` можно использовать в принципе любые агрегирующие операции. Особенно полезны следующие функции:   

* меры среднего: `mean(x)`, `median(x)`;   

* меры разброса: `sd(x)`, `IQR(x)`, `mad(x)`;   

* меры ранжирования: `min(x)`, `quantile(x, .25)`, `max(x)`;   

* порядковые меры: `first(x)`, `nth(x)`, `last(x)`;   

* счётчики: `n(x)`, `sum(!is.na(x))` (количество пропусков), `ndistinct()`;  

* количество и доли логических значений: `sum(x>0)`, `sum(x>0)/length(x)`.   


## Объекты для хранения больших таблиц: `data.table`    

\ \ \ \ \ В 2015 году был предложен новый тип объектов для хранения таблиц – data.table, или таблица данных [^6]. Этот объект наследует методы data.frame и добавляет к ним свои, направленные на более эффективное выполнение операций выборки, обновления, группировки данных. Кроме того, методы data.table написаны на C, поэтому работают гораздо быстрее, чем аналогичные у data.frame. Разница становится заметной при обработке массивов данных порядка миллионов строк. Есть бенчмарки, которые показывают, что операции группировки `data.table` выполняются быстрее, чем тиббл-таблиц средствами пакета `dplyr`, а также быстрее, чем средствами библиотеки `pandas` для Python [^7] [^8].       

\ \ \ \ \ Объекты типа `data.table` тоже имеют формат отображения в консоли, отличный от обычных фреймов данных. Он не такой подробный, как у тиббл-таблиц, но лаконичен и по-своему удобен, например, показывает первые и последние строки.   

```{r paragraph-02-chunk-01}
# объект типа data.table
DT.flights <- data.table(flights)
DT.flights

```

\ \ \ \ \ Поскольку `data.table` обычно используется для хранения больших таблиц, полезно просматривать список таблиц этого типа в оперативной памяти:    

```{r paragraph-02-chunk-02}
# вывести список таблиц в памяти
tables()

```

\ \ \ \ \ Обратим внимание на столбец "KEY": в объекты data.table можно добавлять ключевые столбцы и делать с их помощью операции пересечения и объединения по принципу SQL-запросов. Кроме того, ключи ускоряют обработку таких таблиц.   

\ \ \ \ \ Выборки строк из таблицы можно делать так же, как из фрейма: указывая их номера перед запятой в квадратных скобках после имени таблицы. Также можно применять условия на значения, т.е. использовать в квадратных скобках не номера строк, а логические векторы. Однако выбор столбцов уже не работает так, как с объектом `data.frame`. При работе с таблицами надо придерживаться следующего синтаксиса:   

`DF[<`*условие_на_строки*`>, <`*список_столбцов*>`, <`*условие_группировки*`>]`    

\ \ \ \ \ *Условие на строки* -- это логическое выражение. В таблицу войдёт те строки, для которых значение этого выражения равно `TRUE`.  

\ \ \ \ \ *Условие группировки* -- аргумент `by`, которому мы присваиваем название столбца без кавычек, либо список из названий нескольких. Аналогично функции `group_by()` из пакета `dplyr`, аргумент `by` делает подвыборки таблицы данных по всем уникальным значениям столбцов из условия группировки, поэтому нужно следить, чтобы эти столбцы содержали дискретные данные.   

\ \ \ \ \ В *списке столбцов* могут стоять конструкции, которые создают новые переменные, в том числе и довольно сложные, на базе функций `apply()`. Кроме того, в `data.table` применяются специальные выражения, которые начинаются с символа точки. Остановимся на них подробнее.   

* `.N` – числовой вектор длины 1, количество строк в группе;   

* `.SD` – это объект data.table, который содержит подвыборку исходной таблицы по каждой из групп, исключая группы по переменным, указанным в аргументе "by";  

* `.BY` – список единичных векторов, по одному на каждую группу в аргументе "by" (удобно, если группы заранее неизвестны);   

* `.I` – числовой вектор, который хранит номера строк в исходной таблице для каждого элемента в группе;   

* `.GRP` – числовой вектор длины 1, простой счётчик групп: 1 для первой группы, 2 для второй, и т.д [^9].

\ \ \ \ \ Повторим сложные трансформации таблицы рейсов, которые сделали выше средствами `dplyr`.   

```{r paragraph-02-chunk-03}
# делаем то же, что сделали средствами dplyr:
# группировка + агрегирование + фильтрация
delay.2 <- DT.flights[, list(count = .N, 
                             dist = mean(distance, na.rm = T),
                             delay = mean(arr_delay, na.rm = T)),
                      by = dest]
delay.2

```

\ \ \ \ \ Отметим, что в отличие от функций `dplyr`, этот способ выдаёт результирующую таблицу, не отсортированную по первому столбцу. Повторим пример с расчётом времени задержки, которое рейсы нагоняют за час полёта, учитывая, что новые столбцы нельзя использовать сразу:       

```{r paragraph-02-chunk-04}
# в data.frame нельзя сразу обращаться к новым столбцам
DT.flights[, list(gain = arr_delay - dep_delay,
                  hours = air_time / 60,
                  gain_per_hour = (arr_delay - dep_delay) / (air_time / 60))]

```

\ \ \ \ \ В данном случае результат аналогичен тому, что возвращает нам функция `transmute()`, т.е. мы видим только новые столбцы.   

\ \ \ \ \ Составим ещё одну конструкцию с использованием синтаксиса `data.table`. Пусть нас интересует среднее время задержки рейсов в пункт назначения `'DSM'` по месяцам. Насколько отличаются задержки по месяцам?   

```{r paragraph-02-chunk-05}
# отбор только наблюдений из группы, их усреднение и сортировка по убыванию
DT.flights.sml <- DT.flights[, list(month, arr_delay, dest)]
DT.flights.sml[dest == 'DSM', 
               list(count = .N,
                    mean_arr_delay_DSM = mean(arr_delay, na.rm = T)), 
               by = month][, .SD[order(-mean_arr_delay_DSM)]]

```

\ \ \ \ \ У нас получилась довольно нагруженная конструкция с двойным оператором квадратных скобок: к таблице применяется первый, а к результату -- следующий. Тем не менее, такой синтаксис гораздо лаконичнее стандартного для фреймов данных.   


## Очистка текстовых значений    

\ \ \ \ \ Непосредственно после сбора данных необходимо проверить их качество и при необходимости очистить. Пожалуй, самую неприятную проблему здесь представляют смешанные символьно-числовые данные. Значения `'102'` и `'102 Mln'` оба являются строковыми, но если первое легко превращается в число функцией `as.numeric()`, второе эта функция превратит в `NA`. Проблему решают регулярные выражения и функция поиска по шаблону и замены символов `gsub()`, с которой мы поработаем над данными c imdb.   

\ \ \ \ \ Рассмотрим таблицу с топ-100 фильмами 2016 года со столбцами:   

* `Rank` -- место фильма в списке;  

* `Title` -- наименование фильма;

* `Description` -- краткое описание фильма;   

* `Runtime` -- длительность фильма;   

* `Genre` -- жанр (м.б. несколько);   

* `Metascore` -- метарейтинг.   


```{r paragraph-03-chunk-01}
# читаем в data.table
DF.movies <- data.table(read.csv('./data/DF_movies_short.csv',
                                       stringsAsFactors = F, 
                                       fileEncoding = 'cp1251'))

# # !!! ........................................................................
# # чтобы снять комментарии с кода, выделите его и нажмите Shift + Ctrl + C
# # 
# # если файла в директории с данными нет, качаем с github
# file.URL <- 'https://raw.githubusercontent.com/aksyuk/DPV-R_Materials/master/Labs/Lab-01/data/DF_movies_short.csv'
# DF.movies <- data.table(read.csv(file.URL,
#                         stringsAsFactors = F, 
#                         fileEncoding = 'cp1251'))
# # !!! ........................................................................

# результат
str(DF.movies)
head(DF.movies)

```

\ \ \ \ \ Можно видеть, что значения в таблице содержат много "мусора". В первую очередь бросаются в глаза символы перевода строки `\n`. Кроме того, лишние символьные значения портят количественные столбцы. Приведём таблицу к аккуратному виду.    

\ \ \ \ \ Эта операция предполагает работу со строками. В R для поиска и замены подстрок в символьных векторах служат функции:    

* `grep(<`*что_ищем*`>', <`*где_ищем*`>')` -- функция просматривает символьный вектор *<где ищем>* и возвращает номера тех элементов, в которых встречается подстрока *<что ищем>*.    

* `grep(<`*что_ищем*`>', <`*где_ищем*`>', value = T)` -- возвращает значения (аргумент value = TRUE) элементов, в которых встречается подстрока.  

* `grepl(<`*что_ищем*`>', <`*где_ищем*`>')` -- функция делает то же, что и `grep()`, однако возвращает логический вектор, элементы которого равны `TRUE`, если в соответствующем элементе символьного вектора встречается подстрока, и `FALSE` в противном случае.  

* `sub(<`*что_ищем*`>', <`*на_что_заменяем*`>', <`*где_ищем*`>')` -- функция замены первого вхождения подстроки на другую последовательность символов. Если второй аргумент пустой, подстрока будет удалена.  

* `gsub(<`*что_ищем*`>', <`*на_что_заменяем*`>', <`*где_ищем*`>')` -- то же, что и `sub()`, но ищет и заменяет все вхождения подстроки в исходной строке [^10].   

\ \ \ \ \ Проверим работу этих функций на таблице `DF.movies`.   

```{r paragraph-03-chunk-02}
# номера фильмов, в жанрах которых встречается слово "Action"
grep('Action', DF.movies$Genre)

# значения этих жанров
grep('Action', DF.movies$Genre, value = T)

# количество фильмов со словом "Action" и без него
table(grepl('Action', DF.movies$Genre))

```

\ \ \ \ \ Выделим фильмы жанров "Action" или "Drama". В регулярных выражениях символ `"|"` используется для логического ИЛИ:  

```{r paragraph-03-chunk-03}
# поиск с регулярным выражением
act.or.drama <- grepl('[Action]|[Drama]', DF.movies$Genre)
table(act.or.drama)

# пусто!
DF.movies[!act.or.drama, ]

```

\ \ \ \ \ Ещё несколько примеров использования регулярных выражений:   

```{r paragraph-03-chunk-04}
# пробелы в конце строки
length(grep(' $', DF.movies$Genre, value = T))

# названия фильмоа, в которых присутствуют цифры
grep('\\d+', DF.movies$Title, value = T)

```


\ \ \ \ \ В регулярных выражениях используются кванторы – символы, которые повторяют действие несколько раз:   

* `{m, n}` -- повторить от m до n раз включительно, m и n – натуральные числа.  

* `{m, }` -- повторить m и более раз.   

* `{, n}` -- повторить не более n раз.  

* `?` -- повторить 0 или 1 раз, то же самое, что и {0, 1}.  

* `*` -- 0, 1 или любое число повторений ({0,}).  

* `+` -- повторить хотя бы 1 раз ({1,}).  

```{r paragraph-03-chunk-05}
# найти и убрать хвостовые пробелы в жанрах
DF.movies$Genre <- gsub(' *$', '', DF.movies$Genre)
# найти и убрать перевод строки в начале строки
DF.movies$Genre <- gsub('^\\n', '', DF.movies$Genre)

head(DF.movies$Genre)

```

\ \ \ \ \ Оставим только первый жанр для каждого фильма. Нам нужно убрать всё, что записано после первой запятой. Любую последовательность символов до конца строки обозначим как `".*"`, где точка – любой символ, а звёздочка означает любое количество повторений. Стоит отметить, что символ звёздочки относится к так называемым "жадным" кванторам, поскольку она выбирает максимально длинную строку, удовлетворяющую условию.   

```{r paragraph-03-chunk-06}
# оставляем только первый жанр для каждого фильма
DF.movies$Genre <- gsub(',.*', '', DF.movies$Genre)
head(DF.movies$Genre)

```

\ \ \ \ \ Пройдёмся по остальным столбцам таблицы. В описаниях фильмов есть символы перевода строки и начальные пробелы.      

```{r paragraph-03-chunk-07}
head(DF.movies$Description)

# убираем символы перевода строк из описаний
DF.movies$Description <- gsub('\\n', '', DF.movies$Description)
# убираем пробелы из начала описаний
DF.movies$Description <- gsub('^ *', '', DF.movies$Description)

head(DF.movies$Description)

```

\ \ \ \ \ Из столбца с длительностью фильма (в минутах) убираем единицы измерения.         

```{r paragraph-03-chunk-08}
head(DF.movies$Runtime)

# убираем " min" из столбца с длительностью фильма
DF.movies$Runtime <- as.numeric(gsub(' min', '', DF.movies$Runtime))

head(DF.movies$Runtime)

```

\ \ \ \ \ Наконец, убираем все нечисловые символы из столбца с метарейтингом.         
```{r paragraph-03-chunk-09}
head(DF.movies$Metascore)

# убираем все нечисловые символы
DF.movies$Metascore <- as.numeric(gsub('[^0-9\\.]', '', 
                                             DF.movies$Metascore))

head(DF.movies$Metascore)

```

\ \ \ \ \ Таким образом, мы нормализовали нашу таблицу: теперь одному столбцу соответствует одна переменная.   

\ \ \ \ \ Полный список регулярных выражений довольно обширен. Краткие справочники с примерами использования можно найти, например, здесь:   

* <https://ru.wikibooks.org/wiki/Регулярные_выражения>;   

* <https://habrahabr.ru/post/115825/> (примеры реализованы не на R);   

* <http://www.endmemo.com/program/R/gsub.php> (на английском, но есть большая таблица по синтаксису).   


## Очистка заголовков столбцов    

\ \ \ \ \ Вернёмся к статистике по импорту масла в РФ, которую на прошлой практике мы загрузили из базы международной торговли UN COMTRADE. Проверим наличие файлов в директории с данными, и если их нет, скачаем снова.     

```{r paragraph-04-chunk-01}
# проверяем, на месте ли наши файлы со статистикой по импорту
dir('./data')
# имена файлов
data.filename <- paste0('./data/comtrade_', 2010:2020, '.csv')

# # !!! ........................................................................
# # чтобы снять комментарии с кода, выделите его и нажмите Shift + Ctrl + C
# # 
# # если файла в директории с данными нет, качаем с github
# # создаём директорию для данных, если она ещё не существует:
# data.dir <- './data'
# if (!file.exists(data.dir)) dir.create(data.dir)
# # создаём файл с логом загрузок, если он ещё не существует:
# log.filename <- './data/download.log'
# if (!file.exists(log.filename))file.create(log.filename)
# # загружаем файл, если он ещё не существует,
# #  и делаем запись о загрузке в лог:
# file.URL <- paste0('https://raw.githubusercontent.com/aksyuk/',
#                    'R-data/master/COMTRADE/comtrade_',
#                    2010:2020, '.csv')
# for (i in 1:length(data.filename)) {
#     if (!file.exists(data.filename[i])) {
#         download.file(file.URL[i], data.filename[i])
#         write(paste('Файл ', data.filename[i],' загружен', Sys.time()),
#               file = log.filename, append = T)
#     }
# }
# rm(file.URL, i)
# # !!! ........................................................................

```

\ \ \ \ \ Данные лежат в файлах по годам, с 2010 по 2019. Объединим всё в одну таблицу типа `data.table`.   

```{r paragraph-04-chunk-02}
# читаем всё в одну таблицу
# флаг: является ли этот файл первым?
flag.is.first <- T
for (i in 1:length(data.filename)) {
    # читаем данные во фрейм
    df <- read.csv(data.filename[i], header = T, stringsAsFactors = F)
    if (flag.is.first) {
        # если это первый файл, просто копируем его
        DT <- df
        flag.is.first <- F         # и снимаем флаг
    } else {
        # если это не первый файл, добавляем строки в конец таблицы
        DT <- rbind(DT, df)
    }
    # сообщение в консоль
    message(paste('Файл ', data.filename[i], ' прочитан.')) 
}
# переводим в формат data.table
DT <- data.table(DT)           
# убираем временные переменные
rm(df, data.filename, flag.is.first, i)

# размерность таблицы
dim(DT)

```

\ \ \ \ \ Итак, в таблице `r dim(DT)[1]` строк и `r dim(DT)[2]` столбцов. Посмотрим на имена этих столбцов.      

```{r paragraph-04-chunk-03}
# имена столбцов
names(DT)

```

\ \ \ \ \ Можно видеть, что в именах присутствуют повторяющиеся точки, т.к. ими R заменяет неподходящие для имён символы. Избавимся от них с помощью функций `gsub()`.     
```{r paragraph-04-chunk-04}
# копируем имена в символьный вектор, чтобы ничего не испортить
nms <- colnames(DT)
# заменить серии из двух и более точек на одну
nms <- gsub('[.]+', '.', nms)
# убрать все хвостовые точки
nms <- gsub('[.]+$', '', nms)
# заменить US на USD
nms <- gsub('Trade.Value.US', 'Trade.Value.USD', nms)
# проверяем, что всё получилось, и заменяем имена столбцов
colnames(DT) <- nms
# результат обработки имён столбцов
names(DT)

```

\ \ \ \ \ Теперь посчитаем пропуски в столбцах.   

```{r paragraph-04-chunk-05}
# считаем пропущенные
# номера наблюдений, по которым пропущен вес поставки в килограммах
which(is.na(DT$Netweight.kg))
# их количество
length(which(is.na(DT$Netweight.kg)))

# делаем такой подсчёт по каждому столбцу
na.num <- apply(DT, 2, function(x) length(which(is.na(x))))
na.num
# в каких столбцах все наблюдения пропущены?
col.remove <- na.num == dim(DT)[1]

# компактный просмотр результата в одной таблице  
data.frame(names(na.num), na.num, col.remove,
           row.names = 1:length(na.num))

```

\ \ \ \ \ Уберём строки, в которых пропущены все значения, из таблицы и запишем её в файл `'./data/040510-Imp-RF-comtrade.csv'`.   

```{r paragraph-04-chunk-06}
# уберём эти столбцы из таблицы
DT <- DT[, !col.remove, with = F]
dim(DT)

# смотрим статистику по столбцам
summary(DT)

# Запишем объединённую очищенную таблицу в один файл
write.csv(DT, './data/040510-Imp-RF-comtrade.csv', row.names = F)

```

\ \ \ \ \ Далее необходимо создать справочник к этому файлу данных -- документ в формате Markdown (.md), описывающий переменные. Пример размещён по адресу: <https://github.com/aksyuk/R-data/blob/master/COMTRADE/CodeBook_040510-Imp-RF-comtrade.md>.    




[//]: # Концевые сноски

[^1]: R Core Team (2015). R: A language and environment for statistical computing. R Foundation for Statistical Computing, Vienna, Austria. URL <https://www.R-project.org/>  

[^2]: Олег Замощин [@turegum](https://habr.com/users/turegum/). Data tidying: Подготовка наборов данных для анализа на конкретных примерах / habr.com, 24 января 2015. URL: <https://habr.com/ru/post/248741/>   

[^3]: Руководство по стилю программирования на R. URL: <https://drive.google.com/open?id=1zS-jyjokHEL_IjCPaKPPbrJU89VHzzae>   

[^4]: Хэдли Уикем, Гарретт Гроулмунд, Язык R в задачах науки о данных. -- М.: Диалектика, 2018.  

[^5]: Репозиторий к книге "Язык R в задачах науки о данных". URL: <https://github.com/hadley/r4ds>   

[^6]: M Dowle, A Srinivasan, T Short, S Lianoglou with contributions from R Saporta and E Antonyan (2015). data.table: Extension of Data.frame. R package version 1.9.6. <https://CRAN.R-project.org/package=data.table>   

[^7]: <https://github.com/Rdatatable/data.table/wiki/Benchmarks-:-Grouping>   

[^8]: <https://rpubs.com/edwardcooper/data_table_benchmark>

[^9]: M Dowle, A Srinivasan, T Short, S Lianoglou with contributions from R Saporta, E Antonyan. Package 'data.table' Reference Manual, September 19, 2015. URL: <https://cran.r-project.org/web/packages/data.table/data.table.pdf>   

[^10]: Jeffrey Leek. Материалы курса "Getting and Cleaning Data" Университета Джонса Хопкинса на портале coursera.org, доступные в репозитории на github.com: <https://github.com/jtleek/modules/tree/master/03_GettingData>   
